最高法院刑事判決　　　　　　一○○年度台上字第一二七八號
上　訴　人　黃建彰
選任辯護人　洪松林律師
　　　　　　楊錫楨律師
上　訴　人　王　治
選任辯護人　陳世煌律師
　　　　　　黃俊昇律師
上　訴　人　王榮敏
上列上訴人等因違反公職人員選舉罷免法案件，不服台灣高等法
院台中分院中華民國九十九年十月二十七日第二審判決（九十九
年度選上訴字第一二一七號，起訴案號：台灣彰化地方法院檢察
署九十八年度選偵字第一三九、一五０、一八六、二一五、二一
九號），提起上訴，本院判決如下：
    主  文      
上訴駁回。
    理  由
按刑事訴訟法第三百七十七條規定：上訴於第三審法院，非以判
決違背法令為理由，不得為之。是提起第三審上訴，應以原判決
違背法令為理由，係屬法定要件。如果上訴理由書狀並未依據卷
內訴訟資料，具體指摘原判決不適用何種法則或如何適用不當，
或所指摘原判決違法情事，顯與法律規定得為第三審上訴理由之
違法情形，不相適合時，均應認其上訴為違背法律上之程式，予
以駁回。本件原審經審理結果，認為上訴人黃建彰、王治、王榮
敏有原判決事實欄記載之違反公職人員選舉罷免法犯行，均為明
確，因而撤銷第一審關於黃建彰、王治部分及王榮敏投票行賄部
分之科刑判決，改判仍均論上訴人等以共同對於有投票權之人，
交付賄賂，而約其投票權為一定之行使罪刑（黃建彰處有期徒刑
四年六月，褫奪公權三年；王治處有期徒刑二年六月，褫奪公權
二年；王榮敏，累犯，處有期徒刑一年七月，褫奪公權一年。及
各為相關沒收之宣告。王榮敏上開所處之刑，與另投票受賄部分
經原判決駁回第二審上訴〈王榮敏此部分所犯刑法第一百四十三
條之投票受賄罪，為法定本刑三年以下有期徒刑之案件，經第二
審判決後不得上訴第三審，業經原審裁定駁回其第三審上訴在案
〉而維持第一審判決所處之刑，主刑部分定應執行有期徒刑一年
九月）。經依憑上訴人等之供述，證人王武雄（經檢察官緩起訴
處分）、王金生 (與後開同案被告均經原審或第一審判刑並宣告
緩刑確定）、王清玉、王呂梅、邱豊霖、邱禎秀等人之證詞，原
判決附表（下稱附表，其中編號１至７、至、至、至
、至、至為黃建彰交付王武雄新台幣〈下同〉八萬元
賄款賄選部分，８至１０、分別為邱禎秀與王治等及王治單獨對
胡英敏賄選部分，其餘編號、等〈含編號、、〉部分
均在預備賄選階段）所示收受賄款或預備行賄之王錦郎等人於警
詢及偵查中之證述，扣案其等繳回之賄款、自王武雄家中扣得之
黃建彰宣傳名片、賄選人員名冊、王武雄發放邱禎秀交付賄款之
剩餘預備賄賂款、邱禎秀自行預備用以交付之賄賂款，及卷附彰
化縣選舉委員會民國九十九年二月二十六日彰選一字第09912002
98號函文及檢附之選舉人名冊、搜索同意書、搜索扣押筆錄、扣
押物品目錄表、王武雄負責買票名單、在王治家中蒐證翻拍畫面
、邱禎秀與邱豊霖行動電話通聯畫面翻拍照片等證據，逐予論證
說明綦詳，對於上訴人等否認犯行之供詞及其所辯各語認非可採
，亦予以論述及指駁。其推理論斷衡諸經驗及論理等證據法則皆
無違背，並不容指為違法。是從形式上觀察，原判決關於上開部
分尚無足以影響判決結果之違背法令情形存在。黃建彰上訴意旨
略稱：(1)附表編號、所載李宜霖、詹淑真部分既非有投票權
之人，即不屬行賄或預備行賄之對象，原判決卻認各該交付之款
項為預備交付之賄款而予宣告沒收，及認黃建彰於該部分犯公職
人員選舉罷免法第九十九條第二項之罪，有適用法則不當之違法
。(2)王武雄於偵查中供述黃建彰係於第十七屆彰化縣第四選舉區
縣議員選舉日（九十八年十二月五日）前十至十五日，交付八萬
元以供賄選，於第一審改稱其時間為同年十二月二日或三日，前
後所述相差甚多；原判決未採該距案發時間較近之偵查中供述，
而認黃建彰係於同年十二月二日交付該賄款。且王武雄於警詢、
偵查中對於上開行賄資金之來源，究為「阿美姐」或黃建彰，供
述亦不一致，足證其所述不實，有無其所稱黃建彰交付八萬元供
其賄選之事實，並非無疑，原判決未為斟酌及取捨說明，有證據
上理由矛盾之違法。(3)原判決主文所諭知黃建彰就「未扣案預備
交付之賄賂二萬三千八百元與王治、王武雄、王金生、王清玉、
王榮敏、王呂梅連帶沒收」，事實欄無此記載，而失其依據，有
理由矛盾之違法。(4)原判決對其引用王武雄於偵查中所證其已將
八萬元賄款發放完畢云云，未究明虛實，且理由認尚有上開預備
交付之賄款，有調查未盡、理由矛盾之違法。(5)原判決並未說明
憑以認定黃建彰為彰化縣第十七屆議員候選人之依據，有理由不
備之違法。(6)原判決對於王武雄等人有無對王錦郎等人期約賄選
，事實之認定與理由之說明不相一致，有理由矛盾之違法。(7)原
判決對於扣案縣議員候選人黃建彰宣傳名片一疊，何以屬共同正
犯王武雄所有供犯罪所用之物，未說明認定之依據，即予宣告沒
收，有理由不備之違法。(8)王武雄、王治均為本件之共同被告，
其等之供述屬共犯之自白，又無卷內其餘證據可資補強其為真實
，原判決仍執為不利黃建彰認定之依據，有調查未盡、適用法則
不當之違法。(9)原判決對於黃建彰賄選對象有無包括附表編號８
至１０及部分，其事實欄與第五五頁理由所載不符，有理由矛盾
之違法。(10)王金生、王清玉、王榮敏、王呂梅於九十九年九月一
日在原審作證時，均經泛以「警詢筆錄是否實在？」而為概括籠
統之訊問，與刑事訴訟法第一百六十六、一百九十條等之規定不
合，無可能給予黃建彰等被告有質問或辯明真偽之機會，自難遽
認已轉化為偵查或審判筆錄之供述內容，而得為判斷犯罪事實之
依據。原判決引用王金生、王清玉、王榮敏、王呂梅於警詢之證
詞，於理由謂其等「於本院（指原審）九十九年九月一日審理時
並具結證述其上開警詢及原審（指第一審）所述均實在，均可以
作為今日證詞之一部分」，有不適用法則之違法等語。王治上訴
意旨略稱：(1)原判決有理由矛盾之違法：並未敘明王武雄係於
何時、何地、如何與黃建彰、王治為賄選之犯意聯絡，即遽為該
事實之認定。附表編號附註(二)記載詹炳煙戶內有投票權人共
三名，則以每票三百元計，行賄金額應為九百元，其於編號欄
內卻載為一千八百元。事實欄記載黃建彰交給王武雄八萬元，
嗣又稱王武雄自黃建彰處取得七萬六千元。(2)王治否認有對王武
雄說「拉不動就用買的」之事，王武雄亦未能證實確有其事，原
判決對該有利王治之證據未為斟酌說明，有理由不備之違法。(3)
衡諸常情，應不致有原判決所認不經行求期約而僅有交付賄賂階
段者，原判決為該事實之認定，有背經驗、論理法則，又未說明
依據，有理由不備、不適用法則之違法。(4)王武雄向王錦郎等人
賄選，均係王武雄與黃建彰間謀議，王治僅陪同黃建彰至王武雄
處，要其幫忙拉票，與其等間無犯意聯絡，原判決全憑揣測，論
其為賄選之共同正犯，有適用法則不當之違法。(5)附表編號、
、部分之「共犯」、「實際行賄人」欄均為空白，致犯罪事
實記載不明確，理由亦未有說明，有理由矛盾之違法。又附表編
號、所載李宜霖、詹淑真均非有投票權之人，其等收受王武
雄等交付款項，並不成立賄選罪，原判決仍就該無罪之事實併記
載在認定之事實內，於法不合等語。王榮敏上訴意旨略稱：王榮
敏因法治觀念不足，受友人請託方替候選人買票，其行賄人數不
多、金額非鉅，犯罪情節輕微，且犯後態度良好，縱為累犯而無
法獲得宣告緩刑，但於以偵查中自白經減輕其刑後，犯罪情狀仍
堪憫恕，原判決量刑時未斟酌王榮敏有無刑法第五十九條減輕其
刑之適用，有理由不備之違法等語。惟查：(一)、「預備或用以行
求期約或交付之賄賂，不問屬於犯人與否，沒收之。」公職人員
選舉罷免法第九十九條第三項定有明文。附表編號、、、
、部分（其中編號、之款項部分經扣案，其餘並未扣案
，原判決就此部分雖未予載明，但依其第六０、六一頁論斷意旨
，該部分應即包含編號、、所示尚無受賄人部分等在內）
，自王武雄等處收受行賄款項之人，均尚未交付有投票權人部分
而在預備賄選階段，原判決業經記載並論斷詳明（見原判決第六
、七、四七、六０、六一頁），乃據以宣告沒收，於法自無違誤
。又附表編號部分之預備行賄款為一千八百元，經收受該款項
之詹淑真證述明確，附表註(二)記載詹炳煙戶內有投票權人三名，
如以每票賄款三百元計，固為九百元，並不影響該預備款金額之
認定，不能以之指為原判決違誤。(二)、原判決認定黃建彰係於九
十八年十二月二日交付八萬元供其行賄於有投票權之人，有王武
雄之證詞可稽（該八萬元其中一千元係黃建彰供作王武雄擔任行
賄工作之酬金，已歸王武雄所有，另三千元欲交付王金生、王清
玉、王榮敏發放賄款酬金，查扣時仍屬黃建彰所有，故王武雄以
其餘七萬六千元供作行賄有投票權人之款項，均據原審依據王武
雄之供述審明在卷）。至於王武雄於警詢時原稱係「阿美姐」（
即王治）交付款項，嗣於偵查中已澄清實情，且王武雄發放款項
之情形，業經原判決認定屬實，王武雄於偵查中所稱其款項已發
放完畢，並無礙於原判決關於該部分之認定，即便未有說明，於
判決無影響，不能指為違法。(三)、原判決認定黃建彰為彰化縣第
十七屆議員候選人，有黃建彰之供述可稽，另扣案縣議員候選人
黃建彰宣傳名片一疊，有王武雄之供述可憑，原判決為上開事實
之認定，及以該扣案名片係屬共同正犯王武雄所有供犯罪所用之
物而予宣告沒收，即非無據。且王武雄、王治供述參與本件犯行
之經過，有上述其餘卷證資料可佐，並非單憑其等共同正犯之自
白為論罪之唯一依據，原判決採證認事自無不合；至其第五五頁
第７點載稱「本案被告王武雄……等人分別對附表編號１至１０、
至、至、至、至『受賄人』欄所示王錦郎等人
交付賄賂」等語，係指王武雄等已交付賄款予有投票權人之部分
而言，與事實欄所述亦無齟齬。又依原審九十九年九月一日審判
筆錄所載，其對王金生、王清玉、王榮敏、王呂梅等行人證之交
互詰問調查程序時，審判長業經提示警詢筆錄內容，訊以：警詢
筆錄是否實在及可否作為當時證詞之一部，而經其等答稱：正確
（或對）及可以等語，訊畢並訊問在庭被告等及其等選任辯護人
之意見，復未經其等當時表示對該調查證據之過程表示異議，顯
見該調查證據之方式，並無影響真實發現、上訴人等之訴訟防禦
權及其等選任辯護人之辯護權，原判決就各該合法調查之證據，
採為斷罪依據，於法即非有違誤。(四)、原判決認定王治參與本件
行賄犯行，與王武雄等有犯意聯絡及行為分擔，為共同正犯，有
王治、王武雄之供詞及上述其他證據可憑，而王武雄所述王治對
其陳稱：「拉（票）不動就用買的」，亦經王武雄證述在卷，是
原判決引述該部分供詞，洵非無據，俱不能指為違誤。(五)、投票
行賄罪之行求、期約、交付賄賂，具階段關係，有其中一行為之
完成，即與構成要件該當，並非必有各該階段之依次進行而後可
。原判決依調查之證據顯示上訴人等僅有交付賄賂之賄選行為，
乃據以論罪，自無不合。(六)、刑法第五十九條之酌量減輕其刑，
係以犯罪之情狀，在客觀上足以引起一般同情，認為遽予宣告法
定最低度刑期，猶嫌過重者，始有其適用。王榮敏犯本件之投票
行賄罪，難謂有該條所定犯罪情狀顯可憫恕之情形，原審未依該
規定減輕其刑，且已說明其審酌量刑之情形，在法定刑度內而為
量刑，無逾越法律規定範圍或濫用權限情事，於法自不能謂為違
誤。經核上訴意旨，俱係置原判決所為明白論斷於不顧，仍持已
為原判決指駁之陳詞再事爭辯，及對於事實審法院取捨證據與自
由判斷證據證明力之職權行使，徒以自己之說詞，任意指摘，難
認已符合首揭法定之第三審上訴要件。本件上訴違背法律上之程
式，應予駁回。
據上論結，應依刑事訴訟法第三百九十五條前段，判決如主文。
中    華    民    國  一○○  年    三    月   十七   日
                      最高法院刑事第七庭
                          審判長法官  邵  燕  玲  
                                法官  李  伯  道  
                                法官  孫  增  同  
                                法官  李  嘉  興  
                                法官  洪  昌  宏  
本件正本證明與原本無異
                                      書  記  官  
中    華    民    國  一○○  年    三    月  二十一  日
                                                      Ｅ